【裁判字號】    99,上易,170
【裁判日期】    990602
【裁判案由】    遷讓房屋等
【裁判全文】
臺灣高等法院臺中分院民事判決         99年度上易字第170號
上  訴  人  乙○○
訴訟代理人  甲○○
上  訴  人  戊○○
訴訟代理人  丁○○
被 上 訴人  交通部臺灣鐵路管理局
法定代理人  丙○○
訴訟代理人  李金澤律師
上列當事人間遷讓房屋等事件，上訴人對於中華民國99年1月29
日臺灣臺中地方法院98年度訴字第157號第一審判決提起上訴，
本院於民國99年5月19日言詞辯論終結，玆判決如下：
    主  文
上訴駁回。
第二審訴訟費用由上訴人乙○○負擔五分之一、上訴人戊○○負
擔五分之四。
    事實及理由
一、上訴人戊○○經合法通知，未於言詞辯論期日到場，核無民
    事訴訟法第三百八十六條所列各款情形，爰依被上訴人之聲
    請，由其一造辯論而為判決。
二、被上訴人主張：門牌號碼台中市○區○○街17號、35之4號
    （即35號4樓）房屋（下稱系爭17號、35之4號房屋，合稱系
    爭房屋）為中華民國所有，被上訴人為管理機關，前供被上
    訴人員工宿舍之用，系爭17號房屋由上訴人乙○○配住使用
    ；系爭35之4號房屋由訴外人趙光治（已歿）配住，現由其
    配偶即上訴人戊○○居住使用。被上訴人與原配住人間就系
    爭房屋原有未定期限之使用借貸契約，惟乙○○、趙光治均
    已退休，依借貸之目的應視為已使用完畢，未定期限之使用
    借貸契約於原配住人退休時歸於消滅，上訴人乙○○、戊○
    ○繼續居住使用，自屬無權占用，被上訴人已函請返還系爭
    房屋，上訴人拒不返還。縱如上訴人主張依「事務管理規則
    」之規定，被上訴人另行同意上訴人續住迄今，而認係成立
    另一使用借貸關係，然被上訴人於民國（下同）97年9月1日
    業以鐵產房字第0970020351號函分別通知上訴人應返還系爭
    房屋，當已生再次終止使用借貸契約之效力，被上訴人再以
    訴狀送達上訴人為終止使用借貸之意思表示。又上訴人於使
    用借貸契約消滅時起屬無權占用，無法律上原因而受有相當
    於租金之利益，致被上訴人受損害，以系爭房屋位於台中市
    建國市場旁，係供居住之用，系爭17號房屋（面積143平方
    公尺）坐落台中市○區○○段991-2地號，96年1月申報地價
    為每平方公尺新台幣（下同）2萬0924元；系爭35之4號房屋
    （面積95平方公尺）其中89平方公尺坐落同前地號，另6平
    方公尺坐落同段991-5地號，96年1月申報地價為每平方公尺
    1萬3500元，參照土地法第九十七條規定，按年息6%計算上
    訴人所受利益等情，爰依物上請求權及不當得利之法律關係
    ，求為命：(一)上訴人乙○○應將系爭17號房屋（如原判決附
    圖一所示編號G部分，面積143平方公尺）遷讓返還被上訴人
    ，並自起訴狀繕本送達翌日起至返還房屋之日止，按月給付
    被上訴人1萬4961元；(二)上訴人戊○○應將系爭35之4號房屋
    （如原判決附圖三所示編號K、M部分，面積合計95平方公尺
    ）遷讓返還被上訴人，並自起訴狀繕本送達翌日起至返還上
    開房屋之日止，按月給付被上訴人2429元之判決（被上訴人
    原請求按申報地價年息10%計算不當得利，惟經原審判決駁
    回逾上開範圍部分，未據被上訴人聲明不服。另被上訴人請
    求原審被告李柯玉霞、俞紹緒、巫月嬌、林戴碧雲、黃六妹
    遷讓房屋、返還不當得利部分，經原審判決，未據兩造聲明
    不服，茲不予論述）。
三、上訴人乙○○則以：伊自日據時期起即居住於系爭房屋已60
    年，當時不必任何條件即可居住至年老，伊已年邁，希望能
    繼續居住在此。倘被上訴人要蓋新車站或出售土地或有其他
    重大政策，伊願意配合搬遷，但系爭房屋兩旁已有停車場，
    被上訴人要收回系爭房屋而租標為臨時停車場並非重大政策
    。伊非無權占用系爭房屋，無不當得利等語，資為抗辯。上
    訴人戊○○則以：系爭房屋未辦理保存登記，被上訴人之所
    有物返還請求權依司法院院字第1833號解釋，於得行使時起
    逾15年即罹於時效，而被上訴人與原配住人即伊之配偶趙光
    治間，就系爭房屋之未定期限使用借貸契約，於趙光治75年
    退休時即因使用目的完畢而歸於消滅，而「臺灣鐵路局員工
    宿舍管理須知」（下稱「宿舍管理須知」）第十四條規定僅
    授權被上訴人暫不處理，非法律上中斷時效之事由，伊自79
    年繼受趙光治占有之事實迄今，被上訴人遲至97年11月24日
    始提起本件訴訟，已罹於15年時效，伊自得拒絕返還系爭房
    屋，而屬有權占有。縱「宿舍管理須知」第十四條規定，於
    「事務管理規則」72年4月29日修正前所配住之眷屬宿舍准
    予暫住至宿舍處理時為止，但退休人員本人、配偶均死亡，
    子女亦成年時應於3個月內騰空交還。行政院74年5月18日臺
    （74）人政肆字第14927號函第三點記載：「於『事務管理
    規則』修正前配住，而於修正後退休之人員，其所配住宿舍
    係修正前規則所定眷屬宿舍者，亦准於續住至宿舍處理為止
    。」又行政院人事行政局84年4月8日（84）局給字第12745
    號函就前開74年5月18日函「處理」範圍指出：「前開院函
    所稱『處理』，係指眷屬宿舍除依『中央各機關學校國有眷
    舍房地處理辦法』及其『作業要點』規定處理外，如機關擬
    依規定興建職務宿舍而拆除或為應各機關學校發展需要而拆
    除或改變用途或因公共設施需要而拆除或依公產管理相關規
    定處理等，均屬於處理之範圍。」被上訴人收回系爭房屋僅
    為標租為臨時停車場，並非重大政策，不符上開「處理」定
    義。伊為「事務管理規則」72年4月29日修正前配住員工之
    配偶，自有權繼續居住系爭房屋至死亡，而屬有權占有。自
    非無法律上之原因而受利益之不當得利之情形等語，資為抗
    辯。
四、被上訴人主張系爭房屋為中華民國所有，被上訴人為管理機
    關，前供被上訴人員工宿舍之用；系爭17號房屋（如原判決
    附圖一所示編號G部分，面積143平方公尺）由上訴人乙○○
    配住使用；系爭35之4號房屋（如原判決附圖三所示編號K、
    M部分，面積合計95平方公尺）由訴外人趙光治（已歿）配
    住，現由其配偶即上訴人戊○○居住使用；上訴人乙○○及
    訴外人趙光治均自被上訴人機關退休等事實，為上訴人所不
    爭（見本院卷40頁），並有土地登記第二類謄本、戶籍謄本
    在卷可稽（見原審卷(一)9、17、21、180、181頁），復經原
    法院會同兩造及台中市中山地政事務所測量員至現場勘驗測
    量屬實，有98年3月24日、10月8日勘驗筆錄及中山地政事務
    所98年3月24日複丈成果圖（即原判決附圖一）、98年10月8
    日複丈成果圖2紙（即原判決附圖二、三）、現場照片附卷
    可憑，自堪信為真實。
五、按國有財產撥給各地國家機關使用者，名義上雖仍為國有，
    實際上即為使用機關行使所有人之權利，故本院對於是類財
    產，向准由管領機關起訴，代國家主張所有權人之權利（最
    高法院51年台上字第2680號判例）。又所有人對於無權占有
    或侵奪其所有物者，得請求返還之。對於妨害其所有權者，
    得請求除去之。有妨害其所有權之虞者，得請求防止之，為
    民法第七百六十七條第一項所明文。以無權占有為原因，請
    求返還所有物之訴，苟被告對於原告就其物有所有權之事實
    ，已無爭執，而僅以非無權占有為抗辯者，被告應就其抗辯
    有如何權源占有之事實證明之。如不能證明，應認原告之請
    求為正當（最高法院72年台上字第2516號判決參照）。被上
    訴人為系爭房屋之管理機關，主張上訴人無權占有系爭房屋
    等語，上訴人對系爭房屋為國有財產並不爭執，惟以前詞抗
    辯非無權占有。經查：
  (一)按借用人應於契約所定期限屆滿時，返還借用物；未定期限
    者，應於依借貸之目的使用完畢時返還之。但經過相當時期
    ，可推定借用人已使用完畢者，貸與人亦得為返還之請求。
    借貸未定期限，亦不能依借貸之目的而定其期限者，貸與人
    得隨時請求返還借用物。民法第四百七十條定有明文。又因
    任職關係獲准配住宿舍，其性質為使用借貸，目的在使任職
    者安心盡其職責，是倘借用人喪失其與所屬機關之任職關係
    ，當然應認依借貸之目的，已使用完畢，配住機關自得請求
    返還。故公務員因任職關係配住宿舍，於任職中死亡（退休
    、離職）時，既喪失其與所屬機關之任職關係，依借貸目的
    應認已使用完畢，使用借貸契約因而消滅，此與一般使用借
    貸契約，借用人死亡時，貸與人僅得終止契約之情形尚有不
    同（最高法院44年台上字第802號、91年台上字第1926號判
    例參照）。查，系爭房屋原配住人，即上訴人乙○○及上訴
    人戊○○之配偶趙光治均已退休，已如上述，則原配住人與
    被上訴人間原有使用借貸關係，依借貸目的應認已使用完畢
    ，原使用借貸契約因其2人退休而消滅，堪以認定。
  (二)次按受配使用國有宿舍，當事人間固成立使用借貸關係，但
    宿舍係政府為照顧公務員之福利措施，政府興建宿舍供多數
    不特定公務員依行政院頒佈之事務管理等法規申請借用，故
    在宿舍管理機關與受配人間，有依事務管理規則等相關法規
    訂立使用借貸契約之合意，則於兩造締約前所訂有關規章無
    論借用人知或不知，均為兩造使用借貸契約之條款，兩造均
    應受其拘束（最高法院84年度台上字第749號判決參照）。
    又公務員如喪失其與所屬機關之任職關係，就其配住宿舍，
    依借貸之目的，當然視為已使用完畢，使用借貸契約因而消
    滅，惟如機關基於行政院頒布之事務管理規則及行政命令，
    援以同意由借用人及其眷屬或其繼承人續住宿舍，應認該機
    關乃重新與借用人及其眷屬或繼承人間成立一新的使用借貸
    關係，則就該新成立之使用借貸關係，其權利義務應參酌所
    依據之行政命令決之。查，行政院為統一各機關之事務管理
    而於46年訂定發布之「事務管理規則」（已於94年6月29日
    廢止），初並無退休人員得續住宿舍之規定，迨49年12月l
    日以台49人字第6719號令，准許已退休人員得暫時續住現住
    宿舍，俟退休人員居住房屋問題處理辦法公布後再行處理。
    嗣72年4月29日「事務管理規則」修正第二百四十九條規定
    ，將宿舍之種類分為「首長宿舍」、「單身宿舍」、「職務
    宿舍」三種（已無眷屬宿舍），規定各機關編制內人員宿舍
    借用期間，以借用人任職各該機關期間為限，借用人調職、
    離職及退休時，應在三個月內遷出。行政院74年5月18日（
    74）臺人政肆字第14927號函釋：「於『事務管理規則』修
    正前退休，而現仍續住修正前規則所定眷屬宿舍之退休人員
    ，准予續住至宿舍處理時為止。於『事務管理規則』修正前
    配住，而於修正後退休之人員，其所配住宿舍係修正前所定
    眷屬宿舍者，亦准予續住至宿舍處理為止。」；被上訴人「
    宿舍管理須知」第十四條規定：「於事務管理規則72年4月
    29日修正前所配住之眷屬宿舍准予暫住至宿舍處理時為止，
    但退休人員本人、配偶均死亡，子女亦成年時應於3個月內
    騰空交還。」有上開函釋及「宿舍管理須知」在卷可憑（見
    原審卷(一)88、158頁）。上開函釋乃政府本於照顧退休人員
    及眷屬之生活所為權宜措施，非賦與退休人員及遺眷永久居
    住宿舍之權利。被上訴人與乙○○、趙光治因職務關係成立
    之原使用借貸契約已因退休而消滅，被上訴人依上開函釋及
    「宿舍管理須知」第十四條規定，仍准予乙○○、趙光治（
    及眷屬）暫住至宿舍處理時為止，應認係另成立未定期限之
    使用借貸契約，被上訴人於處理宿舍時自有權終止該使用借
    貸契約。再查，行政院人事行政局84年4月8日（84）局給字
    第12745號函釋：「前開院函所稱『處理』，係指眷屬宿舍
    除依『中央各機關學校國有眷舍房地處理辦法』及其『作業
    要點』規定處理（即辦理就地改建、騰空標售、現狀標售、
    已建讓售。按：『作業要點』已於88年12月14日廢止。行政
    院92年12月8日院授人住字第0920310541號令廢止該辦法；
    行政院92年12月10日院授人住字第0920310544號函訂定『中
    央各機關學校國有眷舍房地處理要點』已無『就地改建』一
    項。）外，如機關擬依規定興建職務宿舍而拆除或為應各機
    關學校發展需要而拆除或改變用途或因公共設施需要而拆除
    或依公產管理相關規定處理等，均屬於處理之範圍。」（見
    原審卷(一)89頁），即如機關擬興建職務宿舍而拆除，或為應
    機關學校發展需要而拆除，或改變用途，或因公共設施需要
    而拆除，或依公產管理相關規定處理等，均屬處理範圍。依
    其文義，機關如擬「改變用途」即屬「處理」。被上訴人主
    張收回系爭房屋，係研議辦理停車場標租，提出97年9月24
    日檢討臺北、臺中、高雄等工務段轄區管用收回宿舍使用計
    畫會議記錄在卷為證（見原審卷(一)203至206頁），依前開會
    議記錄：「位於台中建國市○○○○○段宿舍區，其都市計
    畫使用分區為商業區，目前尚有11戶宿舍未收回，請房產科
    儘速提訟索回後，由台中貨運服務所研議辦理停車場標租」
    內容，可知被上訴人擬改變系爭房屋及所在基地之用途，已
    達處理階段。上訴人辯稱只為蓋臨時停車場，無具體規劃，
    非重大建設，不符合「處理」之要件云云，並不可採。是被
    上訴人主張以本件訴狀送達上訴人為終止契約之意思表示，
    兩造間就系爭房屋之未定期限使用借貸契約於本件起訴狀繕
    本送達上訴人時已終止（見原審卷(一)168頁背面），上訴人
    應遷讓系爭房屋，堪以採取。上訴人抗辯依上開行政院74年
    5月18日函、行政院人事行政局84年4月8日函及「宿舍管理
    須知」第十四條規定，被上訴人未舉證已達處理階段，不得
    要求上訴人遷讓系爭房屋云云，則屬無據。至於上訴人乙○
    ○以伊自日據時期起即居住於系爭房屋已60年，當時不必任
    何條件即可居住至年老云云，為被上訴人所否認，上訴人未
    提出事證以實其說，自難憑採。從而，上訴人於被上訴人催
    告返還系爭房屋後，即負有返還系爭房屋之義務，上訴人仍
    繼續居住使用，自屬無權占用。
六、上訴人戊○○另以系爭房屋未辦理保存登記，原配住人趙光
    治於75年退休，依司法院院字第1833號解釋，被上訴人之所
    有物返還請求權已罹於15年時效而消滅，其自得拒絕遷讓等
    語，為時效抗辯。惟被上訴人依上開行政院74年5月18日函
    釋及被上訴人「宿舍管理須知」第十四條規定，於趙光治75
    年退休後，就系爭房屋另成立未定期限之使用借貸契約，准
    予暫住至宿舍處理時為止，被上訴人因前開函釋及「宿舍管
    理須知」第十四條規定，而終止使用借貸契約，於使用借貸
    契約終止後，上訴人戊○○始為無權占有，則被上訴人對上
    訴人戊○○於97年11月24日提起本訴，未逾15年之時效期間
    ，上訴人戊○○以時效抗辯，拒絕遷讓返還系爭房屋，為無
    理由。至於上訴人戊○○所舉本院87年度上字第368號判決
    （見本院卷48至55頁），核係前臺灣省公路局（下稱公路局
    ）無權占用國有劃歸被上訴人管理之房舍，被上訴人於60年
    間即曾函催公路局返還該房舍，惟遲至86年6月間始起訴請
    求前公路局退休人員之遺眷返還無權占用之房舍，已逾15年
    時效，與本件事實不同，自難比附援引。
七、按無法律上之原因而受利益，致他人受損害者，應返還其利
    益。雖有法律上之原因，而其後已不存在者，亦同。民法第
    一百七十九條定有明文。而無權占有他人土地，可獲得相當
    於租金之利益，為社會通常之觀念（最高法院61年台上字第
    1695號判例參照）。上訴人無權占用使用系爭房屋，已如上
    述，上訴人抗辯其等使用系爭房屋僅供居住之用，無不當得
    利云云，不足採取。又城市地方房屋之租金，以不超過土地
    及其建築物申報總價年息百分之十為限，為土地法第九十七
    條第一項所明定。又基地租金之數額，除以基地申報地價為
    基礎外，尚須斟酌基地之位置，工商業繁榮之程度，承租人
    利用基地之經濟價值及所受利益等項，並與鄰地租金相比較
    ，以為決定，並非必達申報總地價年息百分之十最高額（最
    高法院68年台上字第3071號判例參照）。查，系爭房屋雖位
    於台中市建國市場旁，生活機能便利，惟非供營業之用，而
    係老舊之磚造或水泥加強磚造住宅，為兩造所不爭，並有現
    場照片為證，本院審酌上情，認以系爭土地申報地價按年息
    6%為計算上訴人不當得利之標準為適當。而系爭17號房屋（
    面積143平方公尺）坐落台中市○區○○段991-2地號，96年
    1月申報地價為每平方公尺2萬0924元；系爭35之4號房屋（
    面積95平方公尺）其中89平方公尺坐落同前地號，另6平方
    公尺坐落同段991-5地號，96年1月申報地價為每平方公尺1
    萬3500元，有土地登記第二類謄本在卷可稽（見原審卷(一)9
    、180頁），被上訴人並自陳系爭房屋無申報現值或價值不
    高，只請求以土地申報地價計算（見原審卷(一)59頁背面）。
    準此，上訴人乙○○無權占有使用系爭17號房屋每月相當於
    租金之不當得利為1萬4961元（計算式：20924元143平方
    公尺6%1/12＝14961元，元以下四捨五入）。惟上訴人
    戊○○占有使用之系爭35之4號房屋，係四層樓房之第四樓
    ，故計算該房屋占用土地之不當得利，應以1/4計算，則戊
    ○○無權占有使用系爭35之4號房屋每月相當於租金之不當
    得利為2429元【計算式：（20924元89平方公尺＋13500元
    6平方公尺）6%41/12＝2429元，元以下四捨五入】
    。被上訴人請求上訴人乙○○自起訴狀繕本送達翌日即98年
    1月22日（見原審卷(一)43頁）起，至返還系爭17號房屋之日
    止，按月給付被上訴人1萬4961元；上訴人戊○○自起訴狀
    繕本送達翌日即98年2月1日（見原審卷(一)48頁）起，至返還
    系爭35之4號房屋之日止，按月給付被上訴人2429元，核屬
    有據。
八、綜上所述，被上訴人本於物上請求權及不當得利之法律關係
    ，請求：(一)上訴人乙○○將系爭17號房屋（如原判決附圖一
    所示編號G部分，面積143平方公尺）遷讓返還被上訴人，並
    自98年1月22日起至返還上開房屋之日止，按月給付被上訴
    人1萬4961元；(二)上訴人戊○○將系爭35之4號房屋（如原判
    決附圖三所示編號K、M部分，面積合計95平方公尺）遷讓返
    還被上訴人，並自98年2月1日起至返還上開房屋之日止，按
    月給付被上訴人2429元，為有理由，應予准許。原判決就上
    開範圍，為上訴人敗訴之判決，經核於法並無不合。上訴論
    旨，指摘原判決該部分不當，求予廢棄改判，為無理由，應
    予駁回。本件事證已臻明確，兩造其餘攻擊防禦方法及舉證
    ，核與判決結果不生影響，毋庸逐一論列，併此敘明。
據上論結，本件上訴為無理由，依民事訴訟法第四百四十九條第
一項、第七十八條、第八十五條第一項但書、第四百六十三條、
第三百八十五條第一項前段，判決如主文。
中    華    民    國    99    年    6     月     2    日
                民事第一庭    審判長法  官  胡景彬
                                    法  官  陳繼先
                                    法  官  饒鴻鵬
以上正本係照原本作成。
不得上訴。
                                    書記官  康孝慈
中    華    民    國    99    年    6     月    3     日
                                                      Ｓ

司法院資訊處製作；財團法人民間司法改革基金會備份。
